臺灣高等法院臺中分院刑事判決　　　　　　　　　　九十四年度上訴字第二八一號
　　上　訴　人
　　即　被　告　甲○○
右上訴人因偽造文書等案件，不服臺灣台中地方法院九十三年度訴字第一八六○號中
華民國九十三年十二月十六日第一審判決（起訴案號：臺灣台中地方法院檢察署九十
三年度偵字第四四七一號），提起上訴，本院判決如左：
    主      文
上訴駁回。
    事      實
一、甲○○素行不佳，前曾因犯詐欺罪經台灣台中地方法院判處有期徒刑四月確定，
    於民國（下同）八十七年十一月二十四日執行完畢。猶不知悔改，復因林鎮國（
    業經本院九十二年度上訴字第二○三三號判處有期徒刑一年二月確定在案）於九
    十二年六月初告知蔡濬壕（業經本院九十三年度上訴字第四六二號判處有期徒刑
    一年二月確定在案）缺錢花用欲向銀行辦理貸款，蔡濬壕即介紹一名綽號叫「阿
    祥」之不詳姓名成年人予林鎮國，再輾轉介紹聲稱可替人辦理信用貸款之甲○○
    予林鎮國，林鎮國應允蔡濬壕以所貸得款項之五成作為委託辦理信用貸款之代價
    。詎蔡濬壕、林鎮國、甲○○、「阿祥」及另一名綽號叫「張先生」之不詳姓名
    成年人等共五人，竟共同基於意圖為自己不法之所有，以偽造、變造下列文書後
    持以向銀行申請信用貸款之方式，向銀行詐取現金花用之犯意聯絡，議定後即由
    甲○○先行於九十二年六月七日要求林鎮國交付其個人之國民身分證影本、戶籍
    謄本及台中健行路郵局000000000000000號郵政儲金簿等資料，
    並由「阿祥」陪同林鎮國至台中市○○路某不詳照相館照相後，林鎮國乃於翌日
    （即年六月八日）在台中市○○路與興安路口之泡沫紅茶店，依約交付前開文件
    資料予甲○○，甲○○復轉交予其上手「張先生」加以偽造、變造，由「張先生
    」偽造足以表示林鎮國任職軍中支領薪資，性質屬於特種文書之「中華民國軍人
    身分證」一枚及表徵林鎮國自九十一年十二月起至九十二年五月止連續支領國軍
    薪資，性質屬於公文書之「軍中服役薪資單」六份，並將林鎮國所交付性質屬於
    私文書之前開「郵政儲金簿」內頁之交易往來明細加以竄改變造，復於林鎮國所
  交付性質屬於公文書之前揭「戶籍謄本」記事欄內加註「現役」等字樣，以變造
    足以表示林鎮國現役軍人之身分，連同填妥林鎮國個人年籍資料、偽稱林鎮國服
    役於「陸軍步兵九九八旅」，擔任「中校」職務，年資「二十七年」、「沙鹿郵
    政九○七一一附五號信箱」等不實事項並簽名、蓋章完成之「玉山理財輕鬆貸款
    三三三專案申請書」一份、「玉山銀行小額信貸申請書」一份等資料，「張先生
    」偽造、變造完成上開資料後，於九十二年六月十二日持以行使，以傳真方式將
    上開偽造、變造之資料文件傳至台中市○區○○路七六八號玉山商業銀行大墩分
    行申請辦理信用貸款，欲以偽造成林鎮國係職業軍人之身分向該銀行申請信用貸
    款新臺幣（下同）八十萬元。嗣至翌日（即同年六月十三日），上開傳真之貸款
    申請資料經由玉山商業銀行大墩分行之內部作業，轉給該銀行負責辦理徵信審查
    業務之謝宏明辦理，謝宏明因知該銀行在同年四月間，曾遭人以偽造文件之類似
    手法詐騙信用貸款八十萬元，為求慎重，乃撥打電話向台中健行郵局查證後，得
    知上開傳真存摺內頁所登載之交易往來明細金額與實際不符，發覺有異。嗣該銀
    行乃通知林鎮國應於九十二年六月十七日前往辦理對保及開戶手續，林鎮國即於
    同日下午一時許要求蔡濬壕陪同前往台中市○○路與興安路口之泡沫紅茶店與甲
    ○○等人會合後，林鎮國因甲○○告知貸得款項僅分得三成（即八十萬元中之二
    十四萬元），還要與蔡濬壕對分，即當場表示不願申貸，蔡濬壕即與林鎮國協調
    勸說，嗣並由蔡濬壕及不知情之吳一忠、王慶裕及許小娟等人陪同林鎮國於下午
    約四時許至玉山商業銀行大墩分行辦理申貸對保相關手續，林鎮國到達上開銀行
    之後，又再將上開偽造、變造完成之文書，同時持向謝宏明行使，謝宏明依據林
    鎮國所提出之存摺，確認上開存摺內頁所登載之交易往來明細金額與實際不符，
    確知有詐，乃報警於同日下午四時三十分許，前來上址逮捕林鎮國，並扣得上開
    偽造之「中華民國軍人身分證」一張、偽造之「軍中服役薪資單」六份、變造之
    「郵政存簿儲金簿」一本、及變造之「戶籍謄本」一份等資料，林鎮國等人因而
    未能向上開銀行詐得財物，以致未遂其目的。惟其先後行使上開偽造、變造文書
    之行為，除分別足以生損害於國防部對於職業軍人身份管理之正確性、制作「軍
    中服役薪資單」之正確性、郵政機關對於上開「郵政存簿儲金簿」交易往來明細
    金額登載之正確性、戶政機關對於上開戶籍謄本資料登載之正確性，並均足生損
    害於玉山商業銀行大墩分行對於准駁信用貸款之正確性。為檢察官於偵辦九十二
    年度公訴蒞庭字第八四三號蔡濬壕偽造文書等案件時查獲。
二、案經臺灣臺中地方法院檢察署檢察官自動偵查起訴。
    理      由
一、上訴人即被告（下稱被告）甲○○雖迭經本院合法傳喚而無正當理由不到庭。惟
    查被告於原審審理時坦承有介紹「張先生」為林鎮國代為辦理上開銀行借貸，並
    先將林鎮國之上開身分資料交給「張先生」，「張先生」再將上開偽、變造之證
    件文書交由其轉交給林鎮國，並依「張先生」指示要求林鎮國應將偽造文書上之
    相關職業資料背誦起來，並於本件貸款後可獲得報酬等事實不諱，但矢口否認有
    行使偽造公文書等犯行，辯稱：伊並不認識蔡濬壕，伊僅係初步查核申貸人是否
    具備資格，並居間轉送個人基本資料予「張先生」，並將「張先生」交付之證件
    轉交予林鎮國，然中間尚有多人參與，伊並未參與後續動作，伊或有未臻應有之
    查核注意義務，然並無偽造、變造證件、行使偽造、變造文書及詐欺等不法犯行
    云云。經查：
（一）證人林鎮國於其被訴之偽造文書等案件（即本院九十二年度上訴字第二○三三
      號）及共同正犯蔡濬壕被訴之偽造文書等案件（即本院九十三年度上訴字第四
      六二號）時一再陳稱：伊因經濟困難，經蔡濬壕介紹「阿祥」，再輾轉介紹認
      識被告，伊於九十二年六月八日將身分證影本、戶籍謄本、郵政儲金簿等資料
      交給被告，其間並由「阿祥」陪同伊前往照相，同年月十六日被告通知伊可以
      於同年月十七日到玉山銀行大墩分行辦理對保及開戶手續，被告並於該日（即
      十七日）約十四時左右，在台中市○○路與大連路口之某泡沫紅茶店將如事實
      欄所示偽造、變造文件交給伊，是日由證人蔡濬壕、王慶裕、吳一忠、許小娟
      等人陪伊至玉山銀行大墩分行辦理對保及開戶手續等語（見本院九十二年度上
      訴字第二○三三號刑事卷，另參卷附臺灣臺中地方法院檢察署九十二年度偵字
      第一三一五五號、原審九十二年度訴字第二○七○號及本院九十三年度上訴字
      第四六二號刑事卷影本）；核與證人蔡濬壕於上開二案件中證稱：「伊因林鎮
      國缺錢而輾轉介紹『阿祥』、被告等人與林鎮國認識」等情節大致吻合，自足
      堪認定本件犯罪事實之依據。據前述二證人所述內容及被告自陳曾要求林鎮國
    背誦「張先生」交付證件上所載之職業資料等情（見原審九十三年十二月二日
      審判筆錄），足見被告確有自林鎮國處取得其身分證等資料，嗣並交付與「張
      先生」以供偽、變造如事實欄所示之證件、文書，嗣再將「張先生」偽、變造
      之證件文書轉交予林鎮國無誤。是被告明顯知悉共同正犯林鎮國並非現役軍人
      ，且對於共同正犯林鎮國於對保當時所提出之由「張先生」處取得之戶口名簿
      、軍人身分證及薪資單等資料係屬偽造、變造等情，亦應知情無疑。
（二）證人林鎮國於前開二刑事案件中陳稱：蔡濬壕當初跟伊說，辦理出來的信貸要
      五五分帳，但對保當天，甲○○在出發去對保前說他要占六成，扣除前三個月
      的利息錢，所以伊只能拿三成，也就是二十四萬元，其中伊還要分十二萬元給
      蔡濬壕，後來伊跟被告說，與當初蔡濬壕說的不同，伊不願意辦了，蔡濬壕說
      他們那邊的人錢已經花下去了，如果伊不辦，要負責賠償損失等語（見同上各
      卷），對證人林鎮國所述上開情事，被告於原審亦不否認，且陳稱取得貸款金
      額，伊這邊即須獲得貸款金額之一半，而林鎮國於本件貸款案僅能拿到十幾或
      二十幾萬元，因中間尚有好幾手等語（見原審同上審判筆錄）。則以本件林鎮
      國於案發之際已明顯缺乏金錢使用，且申請貸款金額高達八十萬元，最後竟僅
      能獲得一、二十萬元，而其日後尚須負擔貸款之利息給付、本金償還義務等鉅
      額債務，而被告及「張先生」、「阿祥」及蔡濬壕等人不費吹灰之力即可獲得
      貸款金額之七成以上；由此，如謂被告全然不知本件有詐欺犯行，實難令人置
      信。又林鎮國與蔡濬壕在前述之泡沫紅茶店爭執貸得款項後之分配金額，並由
      蔡濬壕表示錢已經花下去，如果不辦，林鎮國須賠償時，被告亦全程在場，且
      全然無反對意見等情，已如前述，則被告辯稱不認識蔡濬壕云云，應屬避重就
      輕詞，不足採信。
（三）再本件對保當日因林鎮國無交通工具可供前往銀行，亦係由被告聯絡不知情之
      吳一忠駕車前往系爭泡沫紅茶店附載其前往銀行乙節，亦為被告所是認（見原
      審審判筆錄），且經證人吳一忠於警詢時證述屬實（見臺灣臺中地方法院檢察
      署九十二年度偵字第一二二五六號卷附吳一忠警詢筆錄）；被告先自「阿祥」
      等人處輾轉得知林鎮國缺錢使用，並自林鎮國處取得身分證等資料，嗣交由「
      張先生」偽、變造後，再轉交予林鎮國以供使用，並於林鎮國接獲銀行通知後
      ，即會同蔡濬壕、林鎮國等人泡沫紅茶店會合，洽商前往銀行辦理借款事宜，
      嗣於林鎮國表示不願貸款時，被告亦全程在場，且無任何意見表示，於林鎮國
      同意其等條件後，被告並請友人吳一忠等到場以車輛附載林鎮國前往銀行辦理
      貸款事宜，準此以觀，益見被告對此案件參與甚深，殆無疑義。被告辯稱中間
      尚有多人參與，伊並未參與後續動作云云，與事實不符，亦不足取。
（四）共同正犯林鎮國所持往銀行辦理對保之「軍人身分證」一份、「軍中服役薪資
      單」六紙係屬偽造，另「郵政儲金簿」之內頁及「戶籍謄本」記事欄內加註「
      現役」等字樣為屬變造一情，業據共同正犯林鎮國結證在卷。且證人即辦理對
      保程序之謝宏明於蔡濬壕上開被訴偽造文書等案件審理時亦到庭結證稱：「我
      一開始收到傳真時就有懷疑，因為二個月前就有被偽貸之情形，在對保時從文
      件即可看出係屬偽造，其軍人身分證看起來不是很正式，很像護貝的，另薪資
      單之字體亦與一般不同，郵局存簿的縫線看得出來是經過拆過再回復的情形，
      而戶口謄本之記事欄部分字體與一般不同，這是我平時審核時就會注意到的」
      等語（見上開九十二年度公訴蒞庭字第八四三號偵查卷第四八頁至第四九頁）
      。此外復有扣案之上開「林鎮國」軍人身分證一枚、「林鎮國」於九十一年十
      二月至九十二年一月至五月之薪資單六紙、郵政儲金簿一本與戶籍謄本一份等
      在卷可稽，益見上開資料文件係屬偽造、變造甚明。
（五）又被告既介紹共同正犯林鎮國辦理本件貸款於前，復又約同共同正犯林鎮國至
      上開泡沫紅茶店與其會面，交付上開偽造之證件文書，商談對保事宜，嗣再由
      共同正犯蔡濬壕與林鎮國持偽造、變造之文件資料前往前開銀行辦理對保，若
      謂被告對於共同正犯林鎮國等人持偽造、變造之不實資料文件不知情，又無參
      與，且無利可圖，孰能置信？至被告偽造、變造上開文書之行為，自足以生損
      害於國防部對於職業軍人身份管理之正確性、制作「軍中服役薪資單」之正確
      性、郵政機關對於上開「郵政存簿儲金簿」交易往來明細金額登載之正確性、
      戶政機關對於上開戶籍謄本資料登載之正確性，並均足生損害於玉山商業銀行
      大墩分行對於准駁信用貸款之正確性。
（六）另共同正犯林鎮國、蔡濬壕等二人因共同參與前開犯行，林鎮國因而經本院九
      十二年度上訴字第二○三三號判處有期徒刑一年二月確定在案，蔡濬壕亦經本
      院九十三年度上訴字第四六二號判處有期徒刑一年二月確定在案，亦有上開案
      號之刑事判決各一份附卷足憑（見四四七一號偵查卷第一○頁至第一七頁）。
（七）綜上所述，足證被告上開所辯顯係飾卸之詞，不足採信。此外，復有卷附之「
      玉山理財輕鬆貸三三三專案申請書」及「玉山銀行小額信貸申請書」等影本各
      一份可稽，及扣案之偽造「中華民國軍人身分證」一張、偽造之「軍中服役薪
      資單」六份、變造內頁交易往來明細金額之「郵政存簿儲金簿」一本、及變造
      之戶籍謄本一份等足憑。是罪證明確，被告之犯行堪以認定。
二、按當事人於法院調查證據時，知被告以外之人於審判外之陳述不得為證據之情形
    ，而未於言詞辯論終結前聲明異議者，視為同意作為證據，刑事訴訟法第一百五
    十九條之五第二項定有明文。查本件被告對於證人林鎮國、蔡濬壕、謝宏明、吳
    一忠等人上開於審判外之陳述，並未於言詞辯論終結前聲明異議，依刑事訴訟法
    第一百五十九條之五第二項之規定，視為同意作為證據。且本院審酌該證人言詞
    陳述作成時並非在非自由意志之情況下所為之陳述，認該言詞陳述適當，依同條
    第一項之規定，自得為證據，併此敘明。
三、核被告所為，係犯刑法第二百十六條、第二百十條之行使變造私文書罪、同法第
    二百十六條、第二百十一條之行使偽造公文書罪、行使變造公文書罪、同法第二
    百十六條、第二百十二條之行使偽造特種文書罪及同法第三百三十九條第三項、
    第一項之詐欺取財未遂罪。至被告同時行使上開變造私文書、偽造公文書、變造
    公文書、偽造特種文書部分，係一行為觸犯數罪名之想像競合犯，應依刑法第五
    十五條之規定從一重之行使偽造公文書罪處斷。又其變造私文書、偽造特種文書
    、偽造公文書、變造公文書後持以行使，已分別為各該行使之高度行為所吸收，
    均不另論罪。另被告所犯之上開行使偽造公文書及詐欺取財未遂罪間，具有方法
    、結果之牽連關係，應依牽連犯之規定從一重之行使偽造公文書罪處斷。另與被
    告具有犯意聯絡之「張先生」先於九十二年六月十二日傳真上開偽造之公文書等
    資料予玉山銀行，嗣再於九十二年六月十七日由共同正犯林鎮國、蔡濬壕共同持
    該偽造公文書等資料前往玉山銀行，並據以行使，其顯係基於行使偽造公文書之
    單一犯意接續為之，以遂行其犯意，且侵害同一之法益，僅屬單一行使偽造公文
    書行為之接續進行，為單純一罪。另就上開犯行之實施，被告與上開不詳姓名之
    成年男子「張先生」及「阿祥」及蔡濬壕、林鎮國等人之間，具有共同實施犯罪
    之謀議，並有行為分擔，均為共同正犯。又被告素行不佳，前曾因犯詐欺罪經台
    灣台中地方法院判處有期徒刑四月確定，於八十七年十一月二十四日執行完畢，
    有台灣高等法院被告全國前案紀錄表足按，其於五年之內再犯本件之罪，為累犯
    ，應依法加重其刑。原審調查後適用刑法第二十八條、第二百十六條、第二百十
    條、第二百十一條、第二百十二條、第三百三十九條第一項、第三項、第五十五
    條、第四十七條、第三十八條第一項第二、三款、罰金罰鍰提高標準條例第一條
    前段，並審酌被告犯罪之動機、目的、手段、所生危害及犯罪後之態度等一切情
    狀，量處被告有期徒刑一年二月，以示懲儆。又扣案偽造之「中華民國軍人身分
    證」一張、偽造之「軍中服役薪資單」六份，均係屬被告及其他共同正犯等人犯
    罪所得之物，另變造之郵政存簿儲金簿一本及變造之戶籍謄本一份，均係供被告
    等人犯罪所用之物，且均屬被告及其他共同正犯等人所有，並依刑法第三十八條
    第一項第二、三款之規定宣告沒收。另說明上開「玉山理財輕鬆貸款三三三專案
    申請書」及「玉山銀行小額信貸申請書」，因經提出行使而為玉山商業銀行大墩
    分行所有，並非被告及其他共同正犯等人所有，故不予宣告沒收，認事用法核無
    違誤，量刑亦妥適。被告上訴意旨空口（未附任何理由）指摘原判決不當，並無
    理由，應予駁回。
四、被告經本院合法傳喚而無正當理由不到庭，爰不待其陳述逕行判決。又被告雖曾
    具狀陳稱其另有要事須親自前往處理，不克於審判期日到庭云云，惟並未陳明究
    係何事不能到庭，且亦未附任何證明文件，故不能認係有不到庭之正當理由，附
    此說明。
五、據上論結，應依刑事訴訟法第三百六十八條、第三百七十一條，判決如主文。
本案經檢察官乙○○到庭執行職務。
中      華      民      國      九十四      年      五     月     十    日
                                    臺灣高等法院臺中分院刑事第八庭
                                          審判長法  官  羅  得  村
                                                法  官  陳  毓  秀
                                                法  官  劉  榮  服
右正本證明與原本無異。
如不服本判決應於收受送達後十日內向本院提出上訴書狀，其未敘述上訴之理由者並
得於提起上訴後十日內向本院補提理由書（均須按他造當事人之人數附繕本）。
                                                 書記官  周  巧  屏
中      華      民      國      九十四   年      五       月    十一    日
附錄本案論罪科刑法條全文：
刑法第二百十六條：
行使第二百十條至第二百十五條之文書者，依偽造、變造文書或登載不實事項或使登
載不實事項之規定處斷。
刑法第二百十一條：
偽造、變造公文書，足以生損害於公眾或他人者，處一年以上七年以下有期徒刑。
刑法第二百十條：
偽造、變造私文書，足以生損害於公眾或他人者，處五年以下有期徒刑。
刑法第三百三十九條：
意圖為自己或第三人不法之所有，以詐術使人將本人或第三人之物交付者，處五年以
下有期徒刑、拘役或科或併科一千元以下罰金。
以前項方法得財產上不法之利益或使第三人得之者，亦同。
前二項之未遂犯罰之。                                                    Ｒ
